【裁判字號】    95,台上,5629
【裁判日期】    951013
【裁判案由】    擄人勒贖
【裁判全文】
最高法院刑事判決            九十五年度台上字第五六二九號
上  訴  人  甲○○
            乙○○
上 列一 人
選任辯護人  彭大勇律師
            林士龍律師
上列上訴人等因擄人勒贖案件，不服台灣高等法院台南分院中華
民國九十五年七月二十五日第二審判決（九十五年度上訴字第五
六七號，起訴案號：台灣台南地方法院檢察署九十四年度偵字第
一三四三九號），提起上訴，本院判決如下：
    主  文
上訴駁回。
    理  由
按刑事訴訟法第三百七十七條規定：上訴於第三審法院，非以判
決違背法令為理由不得為之；是提起第三審上訴，應以原判決違
背法令為理由，係屬法定要件；如果上訴理由書狀並未依據卷內
訴訟資料具體指摘原判決不適用何種法則或如何適用不當，或所
指摘原判決違法情事，顯與法律規定得為第三審上訴理由之違法
情形不相適合時，均應認其上訴為違背法律上之程式，予以駁回
。本件原判決撤銷第一審之科刑判決，改判仍依牽連犯，論處上
訴人甲○○、乙○○共同犯強盜罪而擄人勒贖罪刑（甲○○處有
期徒刑九年，乙○○處有期徒刑八年四月）。
上訴人甲○○上訴意旨略以：(一)、甲○○因向被害人韓秉謙借新
台幣（下同）二萬元，被害人卻要求利息二萬元，因而以不正方
法由自動付款設備取得被害人韓秉謙財物，目的僅在「拗韓秉謙
」，並無擄人勒贖之犯意，況所獲財物僅十萬元及行動電話三具
、皮包一只、公用電話卡、金融卡、信用卡各一張、機車鑰匙一
支而已，未逾一般人立即可得支配之財物價值範疇，亦未對被害
人之妻唐瑞珍恫嚇勒贖，與一般強盜而擄人勒贖鉅額財物情形不
同，此為原判決所認定之事實，是本案應僅構成妨害自由及恐嚇
取財等罪責，原判決變更起訴法條，改依強盜而擄人勒贖條文規
定，諭知較重於第一審判決之刑，顯有適用法則不當及理由矛盾
之違背法令。(二)、被害人於原審供稱：「抵達台灣銀行安南分行
後，乙○○即對伊恫稱：『你是要自己上車，還是押你上車』，
當時因該處四周黑暗，伊心中害怕上訴人二人有攜帶兇器，乃坐
上渠等騎乘之機車抵達一間民宅」，然當時為民國九十四年十月
八日晚間九點，路上仍有行人車輛，被害人何未呼喊求救？又該
銀行位在交通要道，提款機有燈光照明，何來四周黑暗？且甲○
○未曾攜帶兇器，被害人經營地下錢莊，豈會因上訴人等三言二
語而心生畏懼？足見被害人之指述為虛偽杜撰，不得採為論罪科
刑之依據。(三)、原判決以甲○○在租屋處與友人吳奐廷之電話監
聽譯文認定被害人聽聞後心生畏懼，而任由上訴人強取財物，然
原判決逕引通訊監察譯文摘要作為認定證據，而該譯文內容並未
談到強盜及擄人勒贖，原審又未提示監聽許可文件及播放監聽錄
音帶，以查是否相符，即與採證法則有違。(四)、被害人之妻唐瑞
珍於原審證稱：「九十四年十月八日晚間十一時許，韓秉謙以電
話告稱在外與友人飲酒，錢不夠，要求伊拿提款卡，伊在便利商
店看到韓秉謙時，發覺甲○○站在韓秉謙旁邊靠的很近，伊感覺
韓秉謙行動自由遭受限制，乙○○距離韓秉謙較遠，韓秉謙領款
後，是在便利商店將款項交付被告」等語，然被害人在與上訴人
換乘之計程車上及提款之便利商店內，何以未呼救？證人唐瑞珍
若發覺被害人身體自由遭受控制，又何不呼救？被害人於案發後
，為何未至警局報案？上開疑點原判決均未於理由內敘明，本案
仍有合理懷疑，原判決單憑被害人存有瑕疵之供述，科處上訴人
罪刑，顯違證據法則，並有判決不備理由之違法。(五)、甲○○於
原審聲請傳喚被害人韓秉謙、證人唐瑞珍、鄭金惠，聲請勘驗 7
－11便利商店錄影帶，原審未加調查，僅當庭諭知第一審時均已
調查，無調查必要而駁回上訴人之聲請，惟第一審傳訊被害人及
證人唐瑞珍時，未受上訴人之對質詰問，實有必要傳訊證人結證
並受甲○○對質，原審顯有調查未盡之違法。(六)、原判決事實欄
認定甲○○動手搜刮韓秉謙隨身攜帶之皮包一只（內有新台幣五
、六千元，駕照一紙，公用電話卡一張，匯豐銀行金融卡、信用
卡各一張）及行動電話三支，於理由欄內引述被害人及乙○○之
供詞認定甲○○從被害人取得之財物二萬五千元、十萬元、皮包
及行動電話，然理由內就認定皮包內有五、六千元之事實未說明
所憑之證據，有判決不備理由之違法。(七)、被害人證稱甲○○問
伊是否要拿回皮包及行動電話等物，伊稱明日再拿，可知甲○○
並無強盜及擄人勒贖犯意，否則豈會同意返還皮包或行動電話等
物，本案應只構成妨害自由及恐嚇取財等罪，原判決顯有適用法
則不當之違法等語。上訴人乙○○上訴意旨略以：(一)、原判決既
認定上訴人二人主觀上係基於擄人勒贖之犯意，而強押被害人並
藉此取得財物，則上訴人二人最多只能構成「擄人勒贖罪」，其
他罪責應被吸收，惟原判決竟將此犯罪行為，強行分割成強盜罪
及擄人勒贖罪，已有判決理由矛盾及適用法則不當之違法。(二)、
原判決依被害人之證述，認定上訴人甲○○在拿取被害人之皮包
及行動電話時，係構成強盜罪，惟被害人於原審自承：「甲○○
在搜身前，並沒有對我說什麼」、「甲○○當時手中沒有拿什麼
東西」、「搜東西時，甲○○叫乙○○去買膠帶」，足證甲○○
搜身時，僅有一人，乙○○並不在場，甲○○並無持任何兇器，
被害人又比甲○○高，被害人是否確已達到不能抗拒之程度？甲
○○是否有施以強暴脅迫？尚值斟酌。又前往便利商店時，被害
人何不呼救逃跑？原審未進一步查證，有調查未盡之違誤。另甲
○○自被害人身上拿取行動電話及皮包時，乙○○有無在場？乙
○○與甲○○間對此部分有無犯意聯絡及行為分擔？原判決未說
明認定之理由，有判決不備理由之違誤。(三)、本案發生後，被害
人自承曾帶數位朋友找乙○○理論，並打電話給甲○○，且被害
人在領完十萬元後，甲○○有意歸還皮包及手機，但因被害人之
朋友打電話恐嚇後，甲○○心生不滿乃將手機及皮包丟棄，並非
基於湮滅犯罪證據而丟棄，原判決有認定犯罪事實不憑證據之違
誤。(四)、原判決認定乙○○與甲○○，於一起離開「低消費小吃
店」前，乙○○即已獲悉甲○○意欲自被害人處不法取得財物，
故以與甲○○二人形成不法取財之犯意聯絡。惟乙○○自始至終
均不知甲○○與被害人間有何債權債務關係，此有甲○○於檢察
官偵訊時之供述可證，原審未進一步調查，即認定乙○○與甲○
○有犯意聯絡，有認定事實不憑證據及調查未盡之違誤。(五)、乙
○○雖有私吞所領取之二萬五千元，但此部分與甲○○並無任何
犯意聯絡，與乙○○是否有擄人勒贖或強盜之不法所有之犯意，
並無關連。(六)、依被害人之證詞，甲○○係想要以被害人身上所
取之提款卡提取十萬元後，即予釋放，則甲○○僅能成立強盜罪
而已，乙○○亦不可能成立擄人勒贖罪，再者，係因乙○○欺騙
甲○○，而被害人又不知如何預借現金之情形下，始由被害人之
妻自家中取出另一張匯豐銀行之信用卡領出十萬元，此亦為被害
人自己之信用卡或金融卡，換言之，乙○○並未預見被害人可能
向第三人籌措現金，原判決認定上訴人二人於強押、拘禁被害人
之際，業已預見被害人可能轉向第三人籌措贖金，因而成立擄人
勒贖罪云云，已有認定事實與卷內資料不符之違誤等語。
惟查：原判決敘明依憑甲○○坦認因韓秉謙多次前往其家中索討
債務，心生不滿，於九十四年十月八日晚間，將韓秉謙約至「低
消費小吃店」，並在台灣銀行安南分行前，與乙○○二人共乘一
部機車，以一前一後包夾之方式，將韓秉謙帶往其在於台南市○
○路○段一六０巷五弄一九一號租屋處，隨後叫乙○○外出購買
膠帶，並以乙○○購得之膠帶將韓秉謙綑綁，經韓秉謙告知提款
卡密碼後，將提款卡交由乙○○外出領款，嗣因乙○○返回後告
知無法領得款項，又與乙○○二人共同將韓秉謙帶至伊住處附近
7－11 便利商店與韓秉謙之妻唐瑞珍會面，經唐瑞珍將另一張提
款卡交付韓秉謙後，由韓秉謙領取十萬元現金交付，而後其將三
萬元朋分予乙○○等供詞；乙○○坦承與甲○○二人在台灣銀行
安南分行前，以前述之包夾方式，將韓秉謙帶往甲○○上開租屋
處，並依甲○○指示外出購買膠帶、持提款卡領款，且將領得之
二萬五千元侵吞，而回報誆稱未領得款項，嗣後又與甲○○二人
共同將韓秉謙帶往伊位於青年路住處附近7－11 便利商店，事後
又自甲○○處取得三萬元之供詞，及證人韓秉謙、妻唐瑞珍之證
詞、韓秉謙所有之NOKIA牌6108型行動電話一具（序號：0000000
0000000 號）之搜索扣押筆錄暨扣押物品目錄表一份、贓物認領
保管單一紙、甲○○與吳奐廷間行動電話通訊監察譯文一份、現
場照片八幀、監視器翻拍照片十幀、提款機監視錄影帶翻拍相片
十幀、拘提、搜索過程暨現場證物照片二十五幀、匯豐銀行卡號
：000-000000-000號、000-000000-000號提款卡交易明細各一份
、財金資訊股份有限公司九十四年十月二十六日金訊業字第0940
002818號函及該函檢附之匯豐銀行卡號：000-000000-000號金融
卡於九十四年十月八日之ATM 跨行提款交易紀錄資料、香港上海
匯豐銀行股份有限公司九十四年十一月七日（94）港匯銀（總）
字第2516號函及該函檢附之被害人開戶資料、被害人帳戶九十四
年十月八日交易明細各一份及扣案膠帶二捲、已使用之膠帶一截
等證據資料，認定上訴人等有原判決事實欄所載之強盜而擄人勒
贖犯行；已於判決理由內，詳敘其調查證據之結果及取捨證據認
定之理由，並就甲○○否認犯罪，辯稱：伊並未與乙○○將韓秉
謙由台灣銀行安南分行強押至其租屋處，當時其本欲領款返還韓
秉謙，但因其本得收取之款項尚未匯入其帳戶，無法還款，乃邀
韓秉謙前往其住處商談，當時僅係口氣較差，韓秉謙係自願坐上
其與乙○○二人騎乘之機車，在長和路四段其租屋處內，伊與韓
秉謙聊天過程中，韓秉謙主動表示要給錢，請其放伊離開，且係
韓秉謙主動將身上財物交付，其並未動手搜刮；其命乙○○外出
購買膠帶僅係支開乙○○之藉口，其意欲與韓秉謙單獨談話，乙
○○購回膠帶後，則順便將韓秉謙綑綁，當時並未講明要求十萬
元，亦未曾對韓秉謙恫稱：「今天要拿十萬元，不然你就繼續躺
在那」，是韓秉謙主動表示要給予該筆款項；其要求韓秉謙交出
密碼、交付十萬元現金，均未達於至使韓秉謙不能抗拒之程度，
亦未控制韓秉謙行動自由。就乙○○否認犯罪，辯稱：伊未在台
灣銀行安南分行前對韓秉謙恫稱：「你是要自己上車還是要押你
上車」，係韓秉謙主動上車，並非遭其與甲○○強押上車；伊在
甲○○租屋處聽命外出購買膠帶時，並不知其用途，亦未看見甲
○○動手綑綁韓秉謙、搜刮韓秉謙身上財物，伊持提款卡外出領
款時，係認為該提款卡為甲○○所有，不知係韓秉謙交付，事後
甲○○交渠三萬元，用途係清償先前在外積欠之酒錢，伊不知韓
秉謙行動自由受制云云，認均非可採；一一予以指駁；俱核與卷
內證據資料相符，並無違誤。從形式上觀察，原判決並無適用法
則不當、判決不備理由及依法應於審判期日調查之證據而未予調
查等違背法令之情形。復按取捨證據及認定事實，乃事實審法院
適法職權之行使，其對證據證明力所為之判斷，苟不悖通常一般
人日常生活之經驗，而未違背客觀上應認為確實之定則，並已敘
述其何以為此判斷之心證理由者，即不能任意指為違法。又按刑
法第三百三十二條第二項第三款強盜而擄人勒贖罪，係將強盜與
擄人勒贖兩個單獨之罪名相結合，而成立一新罪名，並科以較重
之刑，其情節亦較單一之擄人勒贖或強盜罪為重，故行為人於擄
人勒贖行為繼續中，又強盜被害人之財物，兩者具有密切關聯性
時，即應成立修正後刑法第三百三十二條第二項第三款之強盜而
擄人勒贖罪。至其強盜之犯意，係起於擄人勒贖之初，或擄人勒
贖行為繼續中，均所不問。原判決認定上訴人等強擄韓秉謙並予
以綑綁之行為繼續中，而取其身上之財物後又挾持前往提款後始
行放人，自係利用擄人勒贖之時機實施強盜行為，已非單純擄人
勒贖或單純強盜，應論以修正後刑法第三百三十二條第二項第三
款強盜而擄人勒贖罪，並經檢察官當庭陳明變更原起訴之擄人勒
贖法條為強盜而擄人勒贖，原判決論以犯強盜而擄人勒贖罪，並
無適用法則不當之情形。甲○○之上訴意旨(一)、乙○○上訴意旨
(一)執以指摘，自非適法之第三審上訴理由。又原判決理由已敘明
認定韓秉謙係遭甲○○、乙○○強押上車載至甲○○住處之理由
（見原判決正本第六頁至第七頁），核與卷內資料相符，判決並
無違誤。甲○○上訴理由(二)就原判決已說明之事項，再為事實之
爭執；且其所稱韓秉謙經營地下錢莊，不致因此畏懼云云，並無
依據，空言指摘，均非適法之第三審上訴理由。又依卷內資料，
原審審判長於審判期日，對於卷內各項證據資料，已踐行調查程
序，且就卷內甲○○與吳奐廷之通聯紀錄及監聽譯文提示並告以
要旨，甲○○亦當庭表示無意見，並自承內容屬實，對其證據能
力並無異議（見第一審卷第五０頁、第一二八頁、第一五八頁、
第一六四頁、原審卷第七七頁、第一０一頁）；原判決作為判斷
之依據，於法無違。甲○○上訴意旨(三)係就原審採證認事職權之
適法行使，任意指摘，自非適法之第三審上訴理由。又原判決理
由已敘明認定上訴人二人強押韓秉謙強盜財物又擄人勒贖犯行判
斷之依據及認定之理由，並詳述甲○○、乙○○所持：韓秉謙得
以呼救及逃跑何以不為之辯解，不足採取之理由（見原判決正本
第九頁至十頁），核與卷內資料相符且無違於經驗法則，原判決
並無違誤，且依甲○○所供，韓秉謙因甲○○欠其二萬元未還，
經常前往催討（見第一審卷第二０頁），豈有輕易同意再付款十
萬元予甲○○之理，原判決認定韓秉謙遭上訴人二人控制行動而
強取財物而擄人勒贖，亦與經驗法則無違，且無不備理由之情形
，甲○○上訴意旨(四)任意指摘，自非適法。又證人韓秉謙、唐瑞
珍已經第一審傳喚到庭經交互詰問，並經審判長訊問上訴人二人
及兩人之辯護人，均答稱，無意見（見第一審卷第一二九頁至第
一四四頁、第一四五頁至第一五０頁），並就扣案7-11便利商店
之錄影照片提示上訴人，亦經上訴人二人表示無意見（見第一審
卷第一六七頁、第一二八、一二九頁、原審卷第七七頁、第一０
０頁），原審未再予傳喚作證及調取錄影帶，難謂違法。又原判
決已詳敘認定上訴人二人強盜而擄人勒贖之理由，而甲○○雖在
原審聲請傳喚證人鄭金惠，證明韓秉謙係為私下和解，而非畏懼
而交付財物云云，惟依卷內資料，鄭金惠並非當事人，亦未在場
，且本案發生前，係甲○○欠韓秉謙款項而非韓秉謙欠甲○○款
項，甲○○亦自承韓秉謙催討甚急而甲○○拒不還款，則韓秉謙
自無私下和解，願再交付行動電話及皮包、提款卡、告知密碼及
再提取十萬元交付甲○○之理。是原判決未為無益之調查，並不
違法，雖原判決就此點未於判決內說明，稍嫌疏漏，但既於判決
結果不生影響，自不得執為上訴第三審之理由，甲○○上訴意旨
(五)，亦非適法之第三審上訴理由。又原判決認定上訴人等二人強
盜韓秉謙之皮包內，有現款五、六千元之事實，已據原判決理由
說明韓秉謙於偵查中及第一審（原判決誤載為該原審）審理中指
訴歷歷（見原判決正本第五頁至第六頁），並載明甲○○亦自承
在其住處，有得到韓秉謙之財物（僅辯稱係韓秉謙主動交付）（
見原判決正本第五頁），是原判決認定甲○○強盜韓秉謙之皮包
中有現款五、六千元，已經敘明其認定之依據，上訴意旨(六)任意
指摘原判決理由不備，自非適法。又原判決事實認定：「韓秉謙
即在甲○○之監視下，於翌日（即同年月九日）凌晨零時四分至
九分許間，在該7－11 便利商店內之提款機以每次提領現金二萬
元之方式，分五次提領合計十萬元之款項交付甲○○，甲○○取
得上開款項後，旋與乙○○離開現場，二人返回『低消費小吃店
』，而甲○○則自韓秉謙交付之款項中，取三萬元朋分予乙○○
」等情。雖韓秉謙陳稱甲○○問伊是否要取回皮包及行動電話，
韓秉謙稱明日再拿云云，惟依卷內資料，韓秉謙供稱：甲○○係
取得十萬元後，即勒取之贖款得手後，始問韓秉謙是否要取回皮
包及行動電話（見第一審卷第一三三頁），且依甲○○在警詢中
自承，伊對韓秉謙搜身取得皮包內之五、六千元後，即交付三千
元予乙○○前去清償小吃店之費用（見他字卷第九０頁反面）；
是甲○○贖款得手後，其之前在住處強盜韓秉謙之財物亦已遭花
用，其取得贖款十萬元得逞後詢問韓秉謙是否一同取回皮包之事
，縱屬無訛，亦不能推翻本案全部事證，而為甲○○、乙○○有
利之認定，原判決對此雖未詳予說明，但於判決結果不生影響。
至於甲○○犯罪後為何丟棄韓秉謙之皮包及手機，均係事後處分
贓物之行為，與渠等犯罪之成立不生影響，甲○○上訴意旨(七)、
乙○○上訴意旨(三)均非適法。復按犯罪之謀議，除共同正犯中之
同謀犯，因其並未參與犯罪構成要件之實施行為，僅係以其參與
犯罪之謀議為其犯罪構成要件之要素，故須以嚴格之證據證明其
參與謀議外，其餘參與分擔犯罪構成要件行為之共同正犯，對其
事前有無參與犯罪之謀議行為，無須明白認定，詳細記載，自無
庸為證據之證明。原判決既認定乙○○係參與分擔犯罪行為實施
之一般共同正犯，與甲○○共同強押韓秉謙到甲○○住處，又負
責外出購買綑綁韓秉謙之膠帶，韓秉謙遭綑綁中，又持韓秉謙之
提款卡外出提領二萬五千元，嗣又與甲○○共同強押韓秉謙前去
提款後，始釋放韓秉謙等情，已非單純之同謀共同正犯，則原判
決對於乙○○參與實施犯罪行為前有無共同謀議及何時在何處謀
議等非待證事實，自無庸認定及為嚴格證據之證明。原判決認定
甲○○、乙○○共同參與實施強盜而擄人勒贖之犯行，既已詳述
其認定事實所憑之證據及認定之理由，核與卷內證據資料相符，
判決並無違誤。乙○○上訴意旨(二)、(三)指摘原判決未說明其認定
上訴人究如何與甲○○共同謀議，有理由不備之違法及認定事實
與卷內資料不符云云，尚有誤會，執以指摘，自非適法。至於乙
○○所私吞之二萬五千元，亦係與甲○○分擔犯行，在韓秉謙遭
綑綁下取得之密碼而前去提款，原判決認定乙○○提取韓秉謙存
款係強盜所得即與卷內資料相符，判決並無違誤。至乙○○事後
予以侵吞，僅屬乙○○與甲○○就該款之分贓問題，與強盜韓秉
謙財物不生影響，乙○○上訴意旨(五)指此節與甲○○無關，亦屬
無憑，執以上訴，自非適法。原判決認定上訴人二人強盜而擄人
勒贖，強盜財物並強押韓秉謙贖款後放人，已詳敘其認定事實之
理由，如前所述，且依原判決事實認定甲○○與乙○○強盜取得
韓秉謙之提款卡外出提款後，並未中止犯行，乙○○仍與甲○○
一同押韓秉謙前去提取十萬元，原判決據以認定上訴人二人有強
盜而擄人勒贖，即屬有憑，乙○○上訴意旨(六)係就事實審法院無
違於證據法則之採證認事自由判斷職權之合法行使，任意指摘，
殊非適法之第三審上訴理由。其他上訴意旨，或係對於原審採證
認事之適法職權行使，為事實上之爭執，或未依據卷內資料具體
指摘原判決究係如何違背法令，俱非合法。綜上，應認上訴人等
之上訴為違背法律上程式，予以駁回。
據上論結，應依刑事訴訟法第三百九十五條前段，判決如主文。
中    華    民    國  九十五  年    十    月   十三   日
                      最高法院刑事第十二庭
                          審判長法官  林  永  茂
                                法官  洪  文  章
                                法官  蘇  振  堂
                                法官  蕭  仰  歸
                                法官  何  菁  莪
      本件正本證明與原本無異
                                      書  記  官
中    華    民    國  九十五  年    十    月   十六   日
                                                      v


司法院資訊處製作；財團法人民間司法改革基金會備份。
